最　高　行　政　法　院　判　決
　　　　　　　　　　　　　　　　　　 96年度判字第00469號
上　訴　人　財政部臺北關稅局
代　表　人　許盧節英
被 上訴 人　精碟科技股份有限公司
代　表　人　甲○○
上列當事人間因關稅法事件，上訴人對於中華民國94年6月15日
臺北高等行政法院93年度訴字第1923號判決，提起上訴。本院判
決如下：
　　主  文
上訴駁回。
上訴審訴訟費用由上訴人負擔。
　　理  由
一、本件被上訴人於92年4月28日起委由鴻天運通有限公司向上
    訴人報運進口三次元量測儀器乙批（報單號碼：CL/92/522/
    04702），經電腦篩選通關方式為C1免審免驗，並於同年4月
    28日完稅放行在案。被上訴人於92年12月24日以精碟總字
    第92122414號申請書（上訴人之外棧組收文日期：92年12月
    30日）檢具經濟部工業局於92年12月3日簽證核准第ID2Ｚ000
    0000000號之「製造業及其相關技術服務業屬於科學工業進
    口國內尚未製造之機器設備證明書」影本，向上訴人申請退
    還進口關稅合計新臺幣（下同）401,592元（不退營業稅）
    ，經上訴人核已逾財政部86年4月17日台財關第00000000003
    號函釋（下稱系爭函釋）所核示應於貨物進口放行之翌日起
    四個月內檢具減免稅文件向海關申請補正並辦理退稅之規定
    期限，爰以93年2月9日北普棧字第0930100795號函復被上訴
    人否准其退還關稅之申請。被上訴人不服，提起訴願，經遭
    決定駁回，遂提起行政訴訟。
二、被上訴人於原審主張略謂：(一)本件上訴人請求退稅依據為進
    口時促進產業升級條例第9之1條。(二)系爭函釋之前釋（即已
    停止適用之財政部69年3月28日台財關第13658號函釋）以及
    後釋（即財政部92年5月16日台財關字第0920550338號函釋
    ）皆未限制納稅義務人依法律請求退回已完納進口稅捐之期
    限，則系爭函釋除與後釋有牴觸外，因其性質屬職權命令，
    而關稅法及其特別法（即促進產業升級條例等）既未規定該
    請求權消滅時效，本件請求權時效應有行政程序法第131條
    所定5年之適用，上訴人不應以系爭函釋限制納稅義務人依
    據關稅法之特別法即促進產業升級條例第9條之1退回已完納
    進口關稅之權利；是系爭函釋實與中央法規標準法第5條、
    第6條及行政程序法第174條之1均有牴觸。(三)上訴人主張其
    為授益性規定，但相關關稅法修法理由中已有說明系爭函釋
    並非單純授益性之解釋。綜上，上訴人違法限制被上訴人之
    合法權益不返還被上訴人已完納之進口稅捐，訴請將訴願決
    定及原處分均撤銷，上訴人應為核准退還被上訴人關稅401,
    592元之處分等語。
    上訴人則以：(一)被上訴人於92年4月28日報運貨物進口，並
    依關稅法第14條（現行關稅法第18條）第1項規定先行徵稅
    放行在案，並未依同條第3項第1款規定申請繳納保證金辦理
    驗放，且貨物於92年4月28日放行，卻遲至92年12月30日始
    檢具免稅證明文件送達上訴人申辦退還關稅，已逾系爭函釋
    （93年5月5日修正關稅法已納入第18條第4項現行規定）所
    定貨物放行後四個月內之期限。(二)又系爭函釋性質係屬行政
    規則，其訂定無須有法律授權，且依司法院釋字第287號解
    釋意旨，系爭函釋既在闡明行為時關稅法第5條之1（現行關
    稅法第18條）之原意，其適法性並無疑義，而無與中央法規
    標準法第5條、第6條及行政程序法第174條之1牴觸。(三)另不
    論按海關進口稅則增註規定減、免進口稅案件，或依「促進
    產業升級條例」第9條之1免徵進口稅費案件，蓋皆依據關稅
    法第14條（現行關稅法第18條）第1項或第3項規定辦理而適
    用系爭函釋，再依「關稅法」特別法優於「行政程序法」普
    通法原則，自無行政程序法第131條之適用，且促進產業升
    級條例並非關稅法之特別法，則上訴人依據關稅法暨系爭函
    釋否准退還關稅之申請，於法有據等語，資為抗辯。
三、原審撤銷原處分及訴願決定並命上訴人應為核准退還被上訴
    人關稅401,592元之處分，係以：(一)按「為加速進口貨物通
    關，海關得按納稅義務人應申報之事項，先行徵稅驗放，事
    後再加審查；…如有應退應補稅款者，應於貨物放行之翌日
    起六個月內，通知納稅義務人，逾期視為業經核定。…進口
    貨物有下列情事之一者，不得依第1項規定先行徵稅驗放。
    但海關得依納稅義務人之申請，准其繳納相當金額之保證金
    ，先行驗放，並限期由納稅義務人補辦手續，屆期未補辦者
    ，沒入其保證金：一、納稅義務人未即時檢具減、免關稅有
    關證明文件而能補正者。…」為關稅法第14條第1項及第3項
    第1款所明定。次按「屬科學工業之公司，於91年1月1日起
    自國外輸入自用之機器、設備，在國內尚未製造，經經濟部
    專案認定者，免徵進口稅捐及營業稅。…第一項所稱國內尚
    未製造之機器、設備，由中央工業主管機關認定之。」及「
    中華民國89年1月1日以後修正條文，自公布日施行…」，分
    別為92年2月6日修正增訂之促進產業升級條例第9條之1第1
    項、第3項及第72條第2項後段所明定。再按「依規定得減免
    關稅之貨物，納稅義務人於進口報關時，未依關稅法第5條
    之1（現行關稅法第14條）第3項第1款規定申請繳納保證金
    而繳稅之案件，如於貨物進口放行前或放行後四個月內檢具
    減、免關稅有關證明文件，向海關申請補正，經海關核准減
    、免關稅者，准予退還其已繳納之關稅。」、「依促進產業
    升級條例第9條之1第1項規定：『屬科學工業之公司，於91
    年1月1日起自國外輸入自用機器、設備，在國內尚未製造，
    經經濟部專案認定者，免徵進口稅捐及營業稅。』及同條第
    3項規定：『第1項所稱國內尚未製造之機器、設備，由中央
    工業主管機關認定之』，並自91年1月1日起適用。故營業人
    於91年1月1日起進口符合該條文規定之機器、設備，業經海
    關課徵進口稅捐及代徵營業稅者，依法可向海關申請退稅。
    」及「屬科學工業之公司，進口國內尚未製造之機器設備符
    合促進產業升級條例第9條之1第1項規定，得向海關申請退
    稅者，請檢具經濟部工業局核發之『製造業及相關技術服務
    業屬於科學工業進口國內尚未製造之機器設備證明書』，及
    蓋有公司大小章之申請書，向進口地關稅局申辦。」分別經
    財政部系爭函釋、92年2月11日台財稅字第0910456856號令
    及92年5月16日台財關字第0920550338號令釋示在案。又按
    「關於依據促進產業升級條例第9條之1規定，貴局於核退進
    口關稅及代繳營業稅發生疑義…說明…三、另對於已完稅通
    關放行案件，進口人於貨物放行逾四個月後，始檢具主管機
    關於貨物放行後四個月內已提出申請之證明文件或已經核定
    之證明文件向海關申請退還原繳稅費，海關是否准予退還該
    項稅費乙節，請依財政部86年4月17日台財關第862000293號
    函核示辦理。」財政部關稅總局92年8月25日台總局徵字第
    0920105813號函釋示可參。(二)經查：1.財政部系爭函釋作成
    時施行之關稅法第5條之1第3項第1款規定「進口貨物有左列
    情事之一者，不得依第1項規定先行徵稅驗放。但海關得依
    納稅義務人之申請，准其繳納相當金額之保證金，先行驗放
    ，並限由納稅義務人補辦手續，逾期未補辦者，沒入其保證
    金：一、納稅義務人未即時檢具減、免關稅有關證明文件而
    能補正者。」另關稅法第14條第3項第1款亦僅規定：「進口
    貨物有下列情事之一者，不得依第1項規定先行徵稅驗放。
    但海關得依納稅義務人之申請，准其繳納相當金額之保證金
    ，先行驗放，並限期由納稅義務人補辦手續，屆期未補辦者
    ，沒入其保證金：一、納稅義務人未即時檢具減、免關稅有
    關證明文件而能補正者。」均未針對得減免關稅之貨物，於
    進口報關時，未依上開條文第3項第1款申請繳納保證金而繳
    稅之情形，規定納稅義務人得申請退還其已繳納之關稅之期
    限，亦未授權行政機關得以行政命令就此種公法上退稅請求
    權之時效為如何之限制，則系爭函釋逕行規定：「依規定得
    減免關稅之貨物，納稅義務人於進口報關時，未依關稅法第
    5條之1（行為時為第14條）第3項第1款規定申請繳納保證金
    而繳稅之案件，如於貨物進口放行前或放行後（已修正為放
    行之翌日起）四個月內檢具減、免關稅有關證明文件，向海
    關申請補正，經海關核准減、免關稅者，准予退還其已繳納
    之關稅。」無異規定納稅義務人對於得減免關稅之貨物，申
    請退還其已繳納之關稅者，須於貨物進口放行前或於放行之
    翌日起四個月內為之，逾期即喪失其請求權。惟依租稅法律
    主義，本件系爭貨物既為依法得免關稅之貨物，除「法律」
    另有規定外，被上訴人並無納稅之義務，且依司法院釋字第
    474號解釋所揭「時效制度不僅與人民權利義務有重大關係
    ，且其目的在於尊重既存之事實狀態，及維持法律秩序之安
    定，與公益有關，須逕由法律明定，自不得授權行政機關衡
    情以命令訂定或由行政機關依職權以命令訂之。…」之意旨
    ，系爭函釋即與中央法規標準法第5條、第6條規定法律保留
    原則有所牴觸，依司法院釋字第216號解釋，行政法院本不
    受其拘束，並不予適用。上訴人援引此函釋，以被上訴人申
    請退還其已繳納之關稅款，已逾貨物進口放行之翌日起四個
    月之期限，否准其退還關稅之申請，對被上訴人已發生得免
    稅之進口貨物，應繳納進口稅捐之不利結果，自難予以維持
    。2.次按「依促進產業升級條例第9條之1第1項規定：『屬
    科學工業之公司，於91年1月1日起自國外輸入自用機器、設
    備，在國內尚未製造，經經濟部專案認定者，免徵進口稅捐
    及營業稅』及同條第3項規定：『第1項所稱國內尚未製造之
    機器、設備，由中央工業主管機關認定之』，並自91年1月1
    日起適用。故營業人於91年1月1日起進口符合該條文規定之
    機器、設備，業經海關課徵進口稅捐及代徵營業稅者，依法
    可向海關申請退稅。」為財政部92年2月11日台財稅字第091
    0456856號及92年5月16日台財關字第0920550338號函釋示在
    案，經核與關稅法相關規定無違，且為適用促進產業升級條
    例之合目的性解釋，應予適用。由此函釋亦足見，進口人有
    向海關申請退稅之公法請求權，並未限制必需符合關稅法第
    14條（現行法第18條）第3項第1款規定，以進口時業已繳納
    保證金先行驗放，且需於「進口放行之翌日起四個月之期限
    」或「促進產業升級條例第9條之1第1項生效日起四個月之
    期限」之限制，否則92年2月6日增訂之促進產業升級條例第
    9條之1第1項可溯及既往生效之規定，將因關稅法之規定成
    為具文；而就同一關稅法第14條規定之解釋，自不能謂92年
    2月8日促進產業升級條例第9條之1第1項生效日前，進口人
    有「申請退稅之公法請求權」，而92年2月9日以後進口者，
    則無「申請退稅之公法請求權」。3.又依行政程序法第174
    條之1規定：「本法施行前，行政機關依中央法規標準法第7
    條訂定之命令，須以法律規定或以法律明列其授權依據者，
    應於本法施行後二年內，以法律規定或以法律明列其授權依
    據後修正或訂定；逾期失效。」其所稱之「命令」並不限於
    職權命令，尚包括法規命令在內。申言之，職權命令及無具
    體授權之法規命令（例如概括授權之施行細則）規範內容涉
    及人民之權利義務者，均有其適用（法務部91年3月14 日法
    律字第0910006101號函釋意旨參照）。其規範內容涉及人民
    之權利義務者，亦應於行政程序法90年1月1日施行後二年內
    ，改以法律規定，或於法律中增列其授權依據後修正或重新
    訂定之，逾期即失其效力。此觀諸關稅法於93年5月5日修正
    公布之增列第18條（原第14條）第4項「依法得減免關稅之
    進口貨物，未依前項第一款規定申請繳納保證金而繳稅者，
    得於貨物進口放行前或放行後四個月內，檢具減、免關稅證
    明文件申請補正及退還其應退之關稅」及其立法理由所載「
    第4項新增。財政部86年4月17日台財關第86000293號函之內
    容，涉及人民權利義務之免稅規定，爰提升法律位階，於本
    法中訂定，以符租稅法定主義」，亦足證上訴人據以駁回被
    上訴人申請所引之財政部上開函令，已涉及人民權利義務，
    依行政程序法第174條之1規定，應以法律或法律明列授權而
    訂定命令而行之，財政部於行政程序法90年1月1日施行後二
    年內，未改以法律規定，或於法律中增列其授權依據後修正
    或重新訂定之，則自92年1月2日以後，該函令即已失其效力
    ，上訴人亦不得加以適用。迺財政部關稅總局未注意及此，
    於其因逾二年已自92年1月1日失效後，仍以92年8月25日台
    總局徵字第0920105813號函指示下級機關之上訴人援用，上
    訴人遂以92年11月10日基普進字第0920109695號函援引該已
    失效之函令，以被上訴人申請退還其已繳納之關稅款，已逾
    貨物進口放行之翌日起四個月之期限，否准其退還關稅之申
    請，自有違誤。4.又按「短徵、溢徵或短退、溢退稅款者，
    海關應於發覺後通知納稅義務人補繳或具領，或由納稅義務
    人自動補繳或申請發還。前項補繳或發還期限，以一年為限
    ；短徵、溢徵者，自稅款完納之翌日起算；短退、溢退者，
    自海關填發退稅通知書之翌日起算。…」關稅法第59條雖定
    有明文，此固係對在通關程序中未提起復查、訴願及行政訴
    訟之救濟程序，因而課稅確定者之退補關稅之規定，惟依同
    法施行細則第55條規定：「本法第59條所稱短徵或溢徵之稅
    款，指海關或納稅義務人於稅款完納後，因發現稅則號別、
    稅率適用、稅款計算、稅單填寫、幣別、計價單位、匯率、
    運費或保險費顯然錯誤致短徵或溢徵者。所稱短退或溢退稅
    款，指海關或退稅申請人於退稅款核定通知後，因退稅款計
    算或退稅通知書填寫等顯然錯誤致短退或溢退者。…」將依
    法令規定本應免徵進口稅捐，卻已實際繳稅之情形排除在「
    溢徵」之範圍之外，則對於91年1月1日起進口符合促進產業
    升級條例第9條之1第1項規定之機器、設備，業經海關課徵
    進口稅捐及代徵營業稅者，其依法向海關申請退稅時，亦無
    須受從稅款完納之翌日起算一年之限制，而應適用行為時行
    政程序法第131條第1項「公法上之請求權，除法律有特別規
    定外，因五年間不行使而消滅」之規定，以自其稅款完納之
    翌日起算五年為其請求權時效，本件被上訴人申請時既未逾
    五年，而93年5月5日修正生效之關稅法第18條第4項雖已增
    訂：「依法得減免關稅之進口貨物，未依前項第一款規定申
    請繳納保證金而繳稅者，得於貨物進口放行前或放行後四個
    月內，檢具減、免關稅有關證明文件申請補正及退還其應退
    之關稅」，即係將系爭函釋提昇為法律規定，依法律不溯及
    既往原則，本件並不適用，本件仍應適用有利於被上訴人之
    關稅法及行政程序法第131條第1項之規定等由，為其論據。
四、上訴意旨復執前詞，並主張：(一)行為時關稅法第14條第1項
    先放後核，法律未規定此類關稅繳納後得以免稅事由申請退
    稅，乃因系爭函釋之訂定始「得於貨物進口放行前或放行後
    四個月內，檢具減、免關稅有關證明文件申請補正及退還其
    應退之關稅」，是該函釋為程序上之特別授益規定，並未違
    反法律保留原則，上訴人辦理相關案件，自得據以適用。(二)
    由促進產業升級條例第9條之1及第2項規定可知，進口輸入
    者得選擇是否向海關提出免稅申請。本件被上訴人於92年4
    月28日報關，即應按一般免稅案件處理程序，於通關時檢附
    免稅證明文件申辦免徵進口稅捐，若其未能即時檢具而能補
    正者，即應依行為時關稅法第14條第3項規定申請繳納保證
    金先放後核。惟被上訴人未依上開方式辦理而完稅通關放行
    ，又逾系爭函釋所定補正期限，其申請退稅自不應准許。(三)
    被上訴人自國外進口貨物本有繳納關稅之義務，惟因有促進
    產業升級條例第9條之1之免稅規定，被上訴人得於通關時檢
    具免稅證明文件依法申請免稅，非謂該條例第9條之1可為申
    請退稅之請求權基礎。而行為時關稅法第14條第1項先放後
    核，法律未規定此類關稅繳納後得以免稅事由申請退稅，業
    如前述，是申請退稅並非公法上之請求權，自無行政程序法
    第131條第1項規定之適用。又就申請退稅之期限而言，關稅
    法所為特別規定應較行政程序法優先適用。請求將原判決廢
    棄，並駁回被上訴人於原審之訴。
五、本院查：(一)按「有關人民自由權利之限制應以法律定之，並
    不得逾越必要之程度，應依法律規定之事項不得以命令定之
    ，憲法第23條、中央法規標準法第5條、第6條均有明定。若
    以法律授權限制人民自由權利者，須法有明示其授權之目的
    、範圍及內容並符合具體明確之要件，主管機關根據授權訂
    定施行細則，自應遵守上述原則，不得逾越母法規定之限度
    或增加法律所無之限制。…時效制度不僅與人民權利義務有
    重大關係，且其目的在於尊重既存之事實狀態，及維持法律
    秩序之安定，與公益有關，須逕由法律明定，自不得授權行
    政機關衡情以命令訂定或由行政機關依職權以命令訂之。．
    ．．」司法院釋字第474號解釋在案。系爭財政部函釋作成
    時施行之關稅法第5條之1第3項第1款規定：「進口貨物有下
    列情事之一者，不得依第1項規定先行徵稅驗放。但海關得
    依納稅義務人之申請，准其繳納相當金額之保證金，先行驗
    放，並限期由納稅義務人補辦手續，逾期未補辦者，沒入其
    保證金：一、納稅義務人未即時檢具減、免關稅有關證明文
    件而能補正者。…」；本件行為時關稅法第14條第3項第1款
    亦僅規定：「進口貨物有下列情事之一者，不得依第1項規
    定先行徵稅驗放。但海關得依納稅義務人之申請，准其繳納
    相當金額之保證金，先行驗放，並限期由納稅義務人補辦手
    續，屆期未補辦者，沒入其保證金：一、納稅義務人未即時
    檢具減、免關稅有關證明文件而能補正者。」，二者均未就
    得減免關稅之貨物，於進口報關時未依上開條文第3項第1款
    申請繳納保證金而繳稅之情形，納稅義務人得申請退還其已
    繳納之關稅之期限有所規定，亦未授權行政機關得以行政命
    令就此種公法上退稅請求權之時效為如何之限制，則系爭函
    釋逕行規定：「依規定得減免關稅之貨物，納稅義務人於進
    口報關時，未依關稅法第5條之1（行為時第14條）第3項第1
    款規定申請繳納保證金而繳稅之案件，如於貨物進口放行前
    或放行後（已修正為放行之翌日起）4個月內檢具減、免關
    稅有關證明文件，向海關申請補正，經海關核准減、免關稅
    者，准予退還其已繳納之關稅。」，無異規定納稅義務人對
    於得減免關稅之貨物，申請退還其已繳納之關稅者，須於貨
    物進口放行前或於放行之翌日起4個月內為之，逾期即喪失
    其請求權。惟按人民有依法律納稅之義務，憲法第19條定有
    明文，本件貨物依法既屬得免關稅之貨物，除「法律」另有
    規定外，上訴人並無納稅之義務。揆諸上開司法院釋字第47
    4號解釋之意旨，系爭函釋即與中央法規標準法第5條、第6
    條規定有所牴觸，而不應予以適用。(二)又行政程序法第174
    條之1規定：「本法施行前，行政機關依中央法規標準法第7
    條訂定之命令，須以法律規定或以法律明列其授權依據者，
    應於本法施行後2年內，以法律規定或以法律明列其授權依
    據後修正或訂定；逾期失效。」，其所稱之「命令」並不限
    於職權命令，尚包括法規命令在內。申言之，職權命令及無
    具體授權之法規命令（例如概括授權之施行細則）規範內容
    涉及人民之權利義務者，均有其適用。系爭函釋之規範內容
    已涉及人民之權利義務，卻未於行政程序法90年1月1日施行
    後2年內，改以法律規定，或於法律中增列其授權依據後修
    正或重新訂定之，則自92年1月2日以後，系爭函釋即已失其
    效力，被上訴人亦不應加以援用。(三)至93年5月5日修正生效
    之關稅法第18條第4項雖已增定「依法得減免關稅之進口貨
    物，未依前項第1款規定申請繳納保證金而繳稅者，得於貨
    物進口放行前或放行後4個月內，檢具減、免關稅有關證明
    文件申請補正及退還其應退之關稅」，即係將財政部86年系
    爭函釋內容，提昇為法律規定，然依法律不溯及既往原則，
    本件仍應適用有利於上訴人之行為時關稅法之相關規定。查
    本件行為時關稅法(90年10月31日修正公布)第59條第1項、
    第2項規定：「短徵、溢徵或短退、溢退稅款者，海關應於
    發覺後通知納稅義務人補徵或具領，或由納稅義務人自動補
    繳或申請發還。前項補繳或發還期限以一年為限；短徵、溢
    徵者，自稅款完納之翌日起算；短退或溢退者，自海關填發
    退稅通知書之翌日起算。」則依法令因免徵關稅者，納稅義
    務人予以繳納，自屬溢徵，納稅義務人自得依上開規定申請
    退還。另同法施行細則(91年6月27日財政部令修正發布）第
    55條第1項復規定：「本法第59條所稱短徵或溢徵之稅款，
    指海關或納稅義務人於稅款完納後，因發現稅則號別、稅率
    適用、稅率計算．．．顯然錯誤致短徵或溢徵者。」本件免
    徵關稅實與零稅率結果無異，其應免徵而按其他稅率課徵，
    解釋上亦應適用稅率顯然錯誤，而有上開規定之適用，且應
    視為行政程序法第131條第1項之特別規定。是以上訴人上開
    申請發還溢繳稅款之期限，自稅款完納之翌日起1年，上訴
    人主張適用行政程序法第131條5年時效規定，顯不足採。原
    判決雖誤認本件應適用有利於上訴人之關稅法及行政程序法
    第131條第1項之規定，惟上訴人於92年12月30日提出本件申
    請時，距其完納稅款之日92年4月28日，並未逾1年，仍應准
    許。從而被上訴人依財政部關稅總局違法之92年8月25日函
    所為否准退還上訴人關稅401,592元之處分，於法尚有違誤
    ，訴願決定未加糾正，仍予駁回，亦有未合。原審因而依上
    訴人之請求撤銷訴願決定及原處分，並以本件事證明確，被
    上訴人依法應為核准之處分，進而判命被上訴人應為核准退
    還上訴人關稅401,592元之處分，即非無據。(四)綜上所述，
    原判決所適用之法規與該案應適用之法規並無違背，與解釋
    、判例亦無牴觸，並無所謂判決不適用法規或適用不當之情
    形；上訴人徒執前詞，對於業經原判決詳予論述不採之事由
    再予爭執，核屬法律上見解之歧異，要難謂為原判決有違背
    法令之情形，其任意指摘原判決違誤，求予廢棄，為無理由
    ，應予駁回。
據上論結，本件上訴為無理由，爰依行政訴訟法第255條第1項、
第98條第3項前段，判決如主文。
中　　華　　民　　國　　96　　年　　3　　 月　　23　　日
                  第五庭審判長法  官　林　茂　權
                              法  官  鄭　小  康
                              法  官  帥  嘉  寶
                              法  官  鄭　忠　仁
                              法  官　黃　本　仁
以  上  正  本  證  明  與  原  本  無  異
中　　華　　民　　國　　96　　年　　3　　 月　　23　　日
　　　　　　　　　　　　　　　書記官　王　福　瀛
